ACORDAO-COMPLETO-2548822

ACÓRDÃO 2051/2022 ATA 35/2022 - PLENÁRIO

VISTOS, relatados e discutidos estes autos de Solicitação do Congresso Nacional a esta Corte de Contas para a realização de ato de fiscalização e controle no Programa Farmácia Popular a fim de apurar a implementação das sugestões feitas pelos órgãos de controle para minorar o risco de fraudes e desvios de recursos públicos;
ACORDAM os ministros do Tribunal de Contas da União, reunidos em sessão do Plenário, diante das razões expostas pelo relator, em:
9.1. prorrogar por 90 (noventa) dias o prazo para conclusão da presente Solicitação do Congresso Nacional, ficando, assim, estabelecida a data de 20/12/2022 para atendimento;
9.2. notificar desta deliberação a Comissão de Defesa do Consumidor da Câmara dos Deputados (CDC/CD) e o autor da Proposta de Fiscalização e Controle 32/2019, Deputado Federal Áureo Ribeiro, nos termos do § 3º do art. 15 da Resolução-TCU 215/2008;
9.3. restituir o presente processo à SecexSaúde para as providências sob sua alçada.

Prorrogação de prazo para atendimento de Solicitação do Congresso Nacional, cujo objeto é de auditoria no Programa Farmácia Popular.

Ministério da Saúde e Secretaria de Ciência, Tecnologia e Insumos Estratégicos.

3. Interessados/Responsáveis: não há.

13.1. Ministros presentes: Bruno Dantas (na Presidência), Augusto Nardes, Aroldo Cedraz, Vital do Rêgo (Relator), Jorge Oliveira e Antonio Anastasia.
13.2. Ministros-Substitutos convocados: Augusto Sherman Cavalcanti e Weder de Oliveira.

VITAL DO RÊGO

Adoto como relatório a abaixo transcrita manifestação da Secretaria de Controle Externo da Saúde (peça 32) , que contou com a anuência do corpo diretivo daquela unidade (peças 33 e 34) :
Cuidam os autos de Solicitação do Congresso Nacional (SCN) formulada pelo Ofício P. n. 233/2021/CDC, de 16/12/2021 (peça 2) , por meio do qual o Presidente da Comissão de Defesa do Consumidor da Câmara dos Deputados (CDC/CD) , Exmo. Deputado Federal Celso Russomano, encaminha a Proposta de Fiscalização e Controle (PFC) 32/2019 (peça 4) , de autoria do Deputado Federal Áureo Ribeiro, aprovada naquela comissão. Referida PFC propõe que seja realizado "ato de fiscalização e controle no Programa Farmácia Popular a fim de apurar a implementação das sugestões feitas pelos órgãos de controle para minorar o risco de fraudes e desvios de recursos públicos".
Mediante o Acórdão 603/2022-TCU-Plenário, de 23/3/2022, de relatoria do Ministro Vital do Rêgo, o TCU encaminhou ao Presidente da Comissão de Defesa do Consumidor da Câmara dos Deputados lista de processos de Tomada de Contas Especiais autuadas pelo Tribunal relativas ao Programa Farmácia Popular (peças 11 a 16) , totalizando, no período de 2017 a 2022, 313 processos de TCE, correspondente ao montante de débito apurado de R$ 116.213.725,10, fato que por si só revela a atuação primária do ente transferidor, no caso o Ministério da Saúde, por meio do Fundo Nacional de Saúde (FNS) .
Dessa forma, o mesmo Acórdão informou que a Solicitação do Congresso Nacional foi parcialmente atendida, a qual será integralmente atendida por intermédio do TC Processo 002.450/2022-4, autuado em 18/2/2022, processo de monitoramento do Acórdão 2074/2015-TCU-Plenário, de relatoria do Ministro Vital do Rêgo - acórdão esse que monitorou a deliberação que apreciou auditoria realizada em 2010, focada na análise da cobertura, dos aspectos econômicos e dos controles internos do Programa Farmácia Popular - Sistema de Copagamento, no âmbito da rede privada de farmácias e drogarias, denominado "Aqui tem Farmácia Popular" (Acórdão 3030/2010-TCU-Plenário) -, uma vez reconhecida conexão parcial do respectivo objeto com o da presente solicitação. Tão logo o processo seja apreciado pelo TCU, destacou-se que cópia da deliberação será encaminhada à Comissão de Defesa do Consumidor da Câmara dos Deputados (CDC/CD) .
Assim dispôs o Acórdão 2074/2015-TCU-Plenário, de relatoria do Ministro Vital do Rêgo, cujo monitoramento (TC Processo 002.450/2022-4) permitirá o atendimento da SCN:
9.2. determinar ao Ministério da Saúde, com fundamento nos princípios constitucionais da eficiência e da publicidade, constante do art. 37 da Constituição Federal, e no art. 43, inciso I da Lei 8.443/1992, que, no prazo de 180 dias: 
9.2.1. defina claramente a forma de cálculo dos valores de referência para dos medicamentos do Programa Farmácia Popular do Brasil para o pagamento às farmácias e drogarias credenciadas, fazendo os ajustes necessários na sistemática ora adotada de modo a evitar que os preços sejam definidos em patamares superiores aos efetivamente praticados no mercado e, assim, assegurar o bom uso dos recursos públicos; 
9.2.2. desenvolva estudos adicionais para: 
9.2.2.1. avaliar o custo e a efetividade do Programa Farmácia Popular do Brasil na modalidade Aqui Tem Farmácia Popular, tendo em vista a maior onerosidade dessa vertente do Programa, quando comparada à modalidade "rede própria", em que os medicamentos são entregues por meio de parcerias com os Estados, Distrito Federal, Municípios e hospitais filantrópicos; 
9.2.2.2. verificar a necessidade de ajustes complementares em suas regras de funcionamento, primordialmente na vertente do Sistema de Copagamento, a partir da reflexão acerca de seu público alvo, critérios para concessão do benefício e objetivos do respectivo programa de governo, em contraponto à limitação de recursos disponíveis e à razoabilidade da prestação concedida;
Entendeu-se, inicialmente, que havia tempo hábil para atender a SCN no prazo ordinário fixado no art. 15, inciso II, §2º, da Resolução-TCU 215/2008 (180 dias) mediante a instrução e apreciação do processo de monitoramento. Nesse meio tempo, considerando as circunstâncias que se apresentaram, o prazo para atendimento do presente processo foi prorrogado por noventa dias, ficando, assim, estabelecida a data de 20/9/2022 para atendimento da SCN, conforme o item 9.1 do Acórdão 1451/2022-TCU-Plenário, de relatoria do Ministro Vital do Rêgo, em razão da ampliação do escopo do processo de monitoramento, que acrescentou a análise do diagnóstico do esquema de fraude noticiado pela imprensa e a nova linha de atuação do Denasus para apuração de irregularidades levantadas na execução do Programa Farmácia Popular.
No entanto, a equipe de fiscalização, conforme elementos adiante especificados, concluiu não ser possível que a fiscalização seja finalizada na data estabelecida, dia 20/9/2022, devido a atraso na entrega de documentos e informações requisitadas ao Departamento de Assistência Farmacêutica e Insumos Estratégicos da Secretaria de Ciência, Tecnologia, Inovação e Insumos Estratégicos em Saúde (DAF/SCTIE/MS) , unidade gestora responsável pela execução do Programa Farmácia Popular. 
Releva destacar que o pedido de requisição encaminhado ao DAF/SCTIE/MS, por intermédio do Ofício 36279/2022-TCU/Seproc, de 18/7/2022 (Processo Processo 002.450/2022-4, peças 24 e 25) , com prazo de resposta até o dia 26/7/2022, ainda permanece com atendimento apenas parcial, mesmo após duas reiterações enviadas ao gestor responsável (Ofício 39174/2022-TCU/Seproc, de 1/8/2022 - Processo Processo 002.450/2022-4, peças 35, 36 e 37, e Ofício 40967/2022-TCU/Seproc, de 8/8/2022 - Processo Processo 002.450/2022-4, peças 43, 44 e 45) .
Além disso, sabidamente o mês de julho é um mês atípico, em que muitos servidores se encontram afastados do trabalho em usufruto de férias, o que dificultou a comunicação da equipe com gestores da unidade jurisdicionada e, assim, contribuiu para a demora na resposta da unidade gestora do Programa Farmácia Popular em entregar as informações requisitadas pela equipe de auditoria. Em adição, a unidade gestora vem sendo demandada por outra unidade técnica do TCU (SecexTCE) , relativo ao Relatório de Acompanhamento (TC Processo 035.949/2019-8) , com o objetivo de verificar o prazo em que se dá o exame das prestações de contas, abrangendo algumas informações sobre as prestações de contas do Programa Farmácia Popular.
Há de se considerar, ainda, que novos pedidos de documentos e informações deverão ser encaminhados ao DAF/SCTIE/MS, conforme informações colhidas em reunião realizada com gestores no dia 26/07, oportunidade em que foi possível melhor conhecer e delinear o objeto fiscalizado, para permitir a conclusão da análise dos itens fiscalizados a pedido da SCN, o que demandará maior tempo para a obtenção das respostas por parte dos gestores do programa.
 Outro fator a se considerar para a extensão do prazo é a necessidade de tratamento, organização e análise de dados extraídos de sistemas de gerenciamento de informações do Programa Farmácia Popular, quais sejam o Sistema Autorizador de Vendas e o Business Intelligence (BI) do Programa Farmácia Popular, que exigirá esforço adicional para cruzamento de dados e elaboração de planilhas e gráficos estatísticos.
 Ademais, em decorrência de outras demandas do Congresso Nacional no exercício, a exemplo das Parcerias para o Desenvolvimento Produtivo (PDP) , bem como a alocação de significativa força de trabalho para fiscalizar as ações do Ministério da Saúde no combate à Covid-19, esta unidade técnica só conseguiu alocar dois auditores (um deles após iniciado o trabalho) para realização da presente fiscalização de monitoramento com escopo ampliado, posto que o ideal seria a formação de uma equipe de fiscalização composta de três auditores.
 Por fim, há de destacar que a nova forma de fiscalização lançada pelo Denasus (atual Auditoria-Geral do SUS) , cuja implementação está em curso - em período coincidente à atuação da equipe de fiscalização, demandará maior tempo de auditoria em razão da necessidade de se compreender os papéis exercidos pelo DAF/SCTIE e a Auditoria-Geral do SUS e os impasses surgidos no que tange às linhas de defesa.
 Dessa forma, conclui-se que no decorrer do planejamento da fiscalização a situação do objeto auditado apresentou-se mais trabalhosa e complexa que inicialmente imaginado e, não obstante a dilação do prazo concedida por intermédio do Acórdão 1451/2022-TCU-Plenário, de relatoria do Ministro Vital do Rêgo, nos termos do art. 15, inciso II, §2º da Resolução-TCU 215/2008, que estabelece o prazo máximo de 180 dias para atendimento de uma SCN, podendo ser prorrogado, uma única vez, pela metade do prazo inicialmente fixado, propõe-se, excepcionalmente, que o prazo seja prorrogado por mais sessenta dias, para que o objeto auditado seja devidamente analisado para a produção do relatório de fiscalização, destacando-se a materialidade envolvida e a importância do programa para a população assistida.
 Assim, caso a proposta seja acatada, o prazo para atendimento da SCN findará em 21/11/2022.
CONCLUSÃO E PROPOSTA DE ENCAMINHAMENTO
 A SCN oriunda da Comissão de Defesa do Consumidor da Câmara dos Deputados (CDC/CD) , que solicita seja realizado "ato de fiscalização e controle no Programa Farmácia Popular a fim de apurar a implementação das sugestões feitas pelos órgãos de controle para minorar o risco de fraudes e desvios de recursos públicos" foi considerada parcialmente atendida mediante o Acórdão 603/2022-TCU-Plenário, com envio de lista de Tomada de Contas Especial autuadas neste Tribunal, o que demonstrava a fiscalização dos recursos públicos atinentes ao referido programa.
 Considerou-se que a SCN seria plenamente atendida mediante a instrução do TC Processo 002.450/2022-4, autuado em 18/2/2022, processo de monitoramento do Acórdão 2074/2015-TCU-Plenário, de relatoria do Ministro Vital do Rêgo, acórdão esse que monitorou a deliberação que apreciou auditoria realizada em 2010, focada na análise da cobertura, dos aspectos econômicos e dos controles internos do Programa Farmácia Popular - Sistema de Copagamento, no âmbito da rede privada de farmácias e drogarias, denominado "Aqui tem Farmácia Popular" (Acórdão 3030/2010-TCU-Plenário) .
 Apesar disso, em razão da ampliação do escopo do processo de monitoramento, que acrescentou a análise do diagnóstico do esquema de fraude noticiado pela imprensa e a nova linha de atuação do Denasus para apuração de irregularidades levantadas na execução do Programa Farmácia Popular, o prazo para atendimento da presente solicitação foi prorrogado, nos termos do § 2º do art. 15 da Resolução-TCU 215/2008, por noventa dias, ou seja, até 20/9/2022 (Acórdão 1451/2022-TCU-Plenário) .
  No entanto, no decorrer do planejamento da presente fiscalização a situação do objeto auditado mostrou-se mais trabalhosa e complexa que inicialmente imaginado, ao que se concluiu que não será possível finalizar a fiscalização autuada na data estabelecida, dia 20/9/2022, devido a atraso na entrega de documentos e informações requisitados ao Departamento de Assistência Farmacêutica e Insumos Estratégicos da Secretaria de Ciência, Tecnologia, Inovação e Insumos Estratégicos em Saúde (DAF/SCTIE/MS) , unidade gestora responsável pela execução do Programa Farmácia Popular. 
 Além disso, novas requisições de documentos e informações deverão ser encaminhadas ao DAF/SCTIE/MS para permitir complementar e concluir a análise dos itens fiscalizados, bem como a necessidade de tratamento e análise dos dados dos sistemas de gerenciamento de informações do Programa Farmácia Popular exigirão tempo maior que o inicialmente planejado pela equipe de auditoria. 
 Cabe destacar, também, a nova forma de fiscalização lançada pelo Denasus (atual Auditoria-Geral do SUS) , cuja implementação encontra-se em curso - em período coincidente à atuação da equipe de fiscalização, que cria a necessidade de se compreender os papéis exercidos pelo DAF/SCTIE e a Auditoria-Geral do SUS e os impasses surgidos no que tange às linhas de defesa.
 Por fim, com as diversas demandas do Congresso Nacional no exercício e a necessidade de alocação significativa da força de trabalho para fiscalizar as ações de combate à Covid-19, esta unidade técnica conseguiu alocar apenas dois servidores para compor a equipe de auditoria desta fiscalização, ao passo que o ideal seria uma equipe com ao menos três auditores.
 Assim, dadas as novas informações, não haverá tempo hábil para que a SCN seja atendida, mesmo com a prorrogação do prazo de noventa dias, concedida nos termos do § 2º do art. 15 da Resolução-TCU 215/2008, por intermédio do item 9.1 do Acórdão 1451/2022-TCU-Plenário, de relatoria do Ministro Vital do Rêgo, razão por que se propõe seja concedido, excepcionalmente, o prazo adicional de sessenta dias para seu atendimento, cujo prazo findará em 21/11/2022.
 Ante o exposto, submetem-se os autos à consideração superior, propondo:
a)  prorrogar, excepcionalmente, o prazo para atendimento da presente Solicitação do Congresso Nacional por sessenta dias, findando-se o prazo em 21/11/2022;
b)  nos termos do art. 15, §3º, da Resolução-TCU 215/2008, comunicar à Comissão de Defesa do Consumidor da Câmara dos Deputados (CDC/CD) sobre a deliberação que vier a ser proferida.
	É o relatório.

não há.

Não atuou.

SOLICITAÇÃO DO CONGRESSO NACIONAL. REALIZAÇÃO DE ATO DE FISCALIZAÇÃO NO PROGRAMA FARMÁCIA POPULAR. NOVOS INDÍCIOS DE IRREGULARIDADE APURADOS. AUTORIZAÇÃO PARA PRORROGAÇÃO DO PRAZO PARA ATENDIMENTO DA SCN. NOTIFICAÇÃO À AUTORIDADE SOLICITANTE.

SOLICITAÇÃO DO CONGRESSO NACIONAL (SCN)

Secretaria de Controle Externo da Saúde (SecexSaude).

Em exame, Solicitação do Congresso Nacional (SCN) a esta Corte de Contas para a realização de ato de fiscalização e controle no Programa Farmácia Popular a fim de apurar a implementação das sugestões feitas pelos órgãos controle para minorar o risco de fraudes e desvios de recursos públicos.
Mediante o Acórdão 603/2022-TCU-Plenário, o Tribunal decidiu que o requerimento deverá ser atendido com a conclusão do acompanhamento em curso no processo TC Processo 002.450/2022-4, autuado em 18/2/2022.
O prazo originalmente previsto para o atendimento da presente SCN foi prorrogado, na forma autorizada pelo Acórdão 1451/2022-TCU-Plenário (item 9.1) , em razão da ampliação do escopo do processo de monitoramento, que acrescentou a análise do diagnóstico do esquema de fraude noticiado posteriormente pela imprensa e a nova linha de atuação do Denasus para apuração de irregularidades levantadas na execução do Programa Farmácia Popular.
Dessa forma, os respectivos trabalhos deveriam ser concluídos até o dia 20/9/2022 para posterior encaminhamento à autoridade solicitante.
Nesta oportunidade, a Secretaria de Controle Externo da Saúde (SecexSaúde) solicita nova prorrogação de prazo para o atendimento da demanda do Congresso Nacional. 
Na manifestação que integra o relatório precedente, a unidade técnica apontou uma série de desafios que devem ser superados para a conclusão dos trabalhos, bem assim o nível de complexidade enfrentado pela equipe técnica para o atendimento da presente demanda. 
Destacou, ainda, que, no decorrer do planejamento da fiscalização, a situação do objeto auditado se apresentou mais trabalhosa e complexa que inicialmente estimado, fazendo-se necessária a prorrogação ora solicitada para que o objeto auditado seja devidamente analisado e para a produção do relatório de fiscalização, destacando-se a materialidade envolvida e a importância do programa para a população assistida.
Por considerar que as informações prestadas pela unidade técnica justificam o novo pedido de dilação, haja vista a importância e complexidade do programa auditado, submeto ao Colegiado proposta de prorrogação do prazo, por noventa dias, para atendimento da presente SCN.
Diante do exposto, voto, para que o Tribunal adote a deliberação que apresento ao Plenário.
TCU, Sala das Sessões, em 14 de setembro de 2022.
Ministro VITAL DO RÊGO 
Relator